臺灣臺北地方法院民事判決　九十年度簡上更字第一號
　　上　訴　人　　乙○○
　　複　代理人　　丁○○
　　　　　　　　　　　　　　　.
　　被上訴人　　　丙○○
右當事人間請求給付票款事件，上訴人對中華民國八十九年四月二十八日本院八十八
年度簡上字第四六一號第二審判決提起上訴，嗣經最高法院於中華民國九十年三月二
十二日以九十年度台簡上字第九號判決發回本院，本院判決如左：
    主      文
上訴駁回。
第一、二、三審訴訟費用由上訴人負擔。
    事      實
甲、上訴人方面：
  一聲明：
    (一)原判決廢棄。
    (二)前項廢棄部分，被上訴人在第一審之訴駁回。
  二陳述：除與原判決記載相同者茲予引用外，補稱：
    (一)被上訴人對取得如附表所如附表所示二紙支票（以下簡稱系爭支票）之經過先
      後不同，顯係未支付任何對價取得系爭支票，依票據法第十四條第二項規定，
      被上訴人均不得請求上訴人給付票款。
    (二)上訴人未曾交付系爭支票開戶印鑑章與訴外人陳利男，授權陳利男簽發系爭支
      票或更改系爭支票之發票日，對此應由被上訴人負舉證之責。
    (三)縱鈞院認定係陳利男持上訴人之印章更改系爭支票之發票日，因上訴人未曾同
      意變更發票日，如附表所示編號一之支票，原發票日為八十六年三月一日，距
      被上訴人提起本件訴訟已超過一年，上訴人自得為時效抗辯拒絕付款。
乙、被上訴人方面：
  一聲明：如主文所示。
  二陳述：除與原判決記載相同者茲予引用外，補稱：其與陳利男金錢往來有四、五
          年，陳利男來借錢曾簽發支票、本票或借據，到陳利男交付系爭支票前，
          因累積的借款已有相當於支票金額的數額，之前開的票也跳票，故持系爭
          支票來換票。系爭支票之發票日都曾更改，附表編號二之支票是退票後陳
          利男持上訴人之印章來更改發票日，附表編號一之支票陳利男交付支票時
          當場以上訴人的印章更改發票日。
  三證據：除援用原審所提證據外，補提出本票二紙、支票及退票理由單各五紙、會
          算單及存摺影本各一份。
    理      由
一被上訴人起訴主張：訴外人陳利男背書轉讓系爭支票予其收執，並持上訴人之印章
  更改系爭支票之發票日，其依更改後之發票日提示系爭支票均未獲付款，爰依據票
  據之法律關係，請求上訴人給付票款新台幣（下同）一百五十萬元，及其中一百萬
  元自民國八十七年三月四日起，其中五十萬元自民國八十七年三月二十日起，均至
  清償日止，按年息百分之六計算之利息（原審判決駁回被上訴人超過右開利息之請
  求部分，未據被上訴人聲明不服，已告確定）。
二上訴人則以：系爭支票非伊簽發，而係遭他人偽造，伊自無須給付票款；被上訴人
  係以無對價或基於惡意取得系爭支票，自不得享有優於其前手之權利，依票據法第
  十四條第二項規定，不論其是否善意取得系爭支票，均不得請求伊給付票款；伊未
  曾授權陳利男持伊所有印章更改系爭支票之發票日，無須對更改後之發票日負責，
  附表編號一之支票原發票日為八十六年三月一日，距被上訴人提起本件訴訟，已罹
  於一年時效期間，伊自得提出時效抗辯拒絕付款等語，資為抗辯。
三被上訴人持有系爭支票，該等支票業經陳利男背書，屆期提示未獲付款等事實，為
  兩造所同認，復有支票及退票理由單各二紙在卷可稽，均堪信為真正。
四按支票為無因證券，執票人行使票據上權利，就支票之取得，有無正當原因，或有
  無對價關係，自不負證明之責，又發票人欄之印章如為真正，即應推定該支票亦屬
  真正，申言之，得據以判斷該支票係為發票人作成，倘主張其印章係被盜用時，則
  被盜用之事實，按諸舉證責任分配之原則，轉應由為此項主張者負舉證責任，最高
  法院著有七十年台上字第四三三九號判例可資參照。經查：
  (一)上訴人留存於泛亞銀行台北分行請領支票之開戶印鑑卡正本上「乙○○」之印文
    ，與系爭支票發票人欄「乙○○」之印文，經發回前二審以折線比對，確屬相符
    ，自為相同印章所蓋用無訛。揆諸前開判例意旨，自可推定系爭支票為真正，上
    訴人雖抗辯該系爭支票非真正、係遭他人偽造各云云，惟伊就此等有利之事實，
    並未能舉證以實其說，自無可取，應認簽發系爭支票者確為上訴人無疑。
  (二)至上訴人辯稱被上訴人自認系爭支票係陳利男持伊所有印章簽發，應由上訴人舉
    證伊曾授權陳利男為發票行為云云。惟就取得系爭支票之經過，被上訴人先後陳
    稱：「支票是訴外人陳利男交給我的，我是依票據上權利請求」（見發回前二審
    八十八年八月卅日準備程序筆錄，該案卷第十九頁）、「支票是陳先生拿給我的
    （向我借錢）」（見前開案件八十八年十二月十六日準備程序筆錄，該案卷第四
    七頁）、「支票均是陳交給我的」（見前開案件八十九年二月十七日準備程序筆
    錄，該案卷第七八頁」、「印章是陳拿來公司蓋的。系爭支票有更改過日期，是
    後來陳拿圖章來蓋的：：：（陳是說沒有錢才更改日期的）」（見前開案件八十
    九年三月十三日準備程序筆錄，該案卷第九十頁）、「否認支票是偽造的，陳利
    男曾拿印章來蓋更改日期的部分，是因要延期而更改的（是陳利男拿上訴人的印
    章）。票是開好以後才拿來我這裡改日期」（見前開案件八十九年四月十八日言
    詞辯論筆錄，該案卷第一○三頁）、「：：：先前陳利男所拿來向被上訴人借款
    之支票（發票人：陳蔡淑汝、林正宗）又跳票了一百五十九萬元，因此陳利男再
    度拿著乙○○已經開好之支票要來換回這些退票：：：案發當天是陳利男拿著乙
    ○○交給伊之印章，當著被上訴人之面更改日期：：：」（見被上訴人於本院準
    備程序提出之答辯狀第四至五頁）等語，並未主張系爭支票係陳利男持上訴人所
    有之印章簽發，而係主張陳利男所交付之系爭支票為已完成發票行為之票據。本
    件既無任何事證顯示持上訴人所有之印章簽發系爭支票者為陳利男，而應認系爭
    支票係由上訴人親自簽發，業如前述，從而被上訴人自無須就陳利男果獲上訴人
    授權簽發支票一節盡舉證之責，至為明確。
五次按票據行為，為不要因行為，執票人不負證明關於取得票據原因之責任，上訴人
  欲依票據法第十四條第二項「無對價或以不相當之對價取得票據者，不得享有優於
  其前手之權利」之規定，主張被上訴人不得享有優於其前手即陳利男之權利，即應
  對被上訴人取得系爭支票無對價或無相當對價一節，盡舉證責任。然對此上訴人始
  終未能舉出任何事證，僅針對被上訴人所提出其與陳利男間資金往來證明之匯款單
  等件，指稱該等款項分別匯至訴外人周億青等人帳戶、匯款時間與被上訴人取得系
  爭支票時間未盡相符、金額亦有出入等情，即斷言被上訴人取得系爭支票並未支付
  相當對價云云。惟借款人要求貸與人將款項匯入指定帳戶內以為借款之交付，並無
  不可，實難遽以匯款受款對象非陳利男本人，即認被上訴人與陳利男間並無消費借
  貸契約存在；況被上訴人陳稱其與陳利男資金往來多年，其取得系爭支票乃係雙方
  結算過去債權債務後，陳利男另行交付系爭支票以換回前遭退票之票據等語，並提
  出陳利男簽發之本票為證，核與一般私人間之借貸慣習無悖，堪認被上訴人與陳利
  男間確有消費借貸契約存在。退步言之，上訴人對其應盡舉證責任事項（即被上訴
  人取得系爭支票未付相當對價），未提出任何事證以實其說，自應受未能舉證之不
  利益，縱認被上訴人所提出之匯款單、本票、借據、存摺等件，未能證明陳利男確
  實積欠其借款一百五十萬元未償，然被上訴人本無須對其取得系爭支票之原因負證
  明之責，上訴人辯稱被上訴人取得系爭支票未付相當對價云云，即不足採信。
六至上訴人主張時效抗辯一節。經查：
  (一)系爭支票之發票日係陳利男持印章更改一節，業據被上訴人自承無訛；又在發票
    日經更改部分蓋用之印文，與系爭支票發票人欄之印文相符，亦有該支票影本在
    卷可資比對，足證陳利男更改發票日時持用之印章，與蓋用在發票人欄之印章相
    符。
  (二)又衡諸一般使用支票之慣例，欲在金融機構開立支票帳戶領用支票者，必在該金
    融機構留存印鑑，金融機構在付款時，亦先核對發票人欄蓋用之印文與開戶時留
    存之印鑑印文相符方始付款，是故該簽發支票所用之印鑑章，重要性不言可喻，
    一般人當不會輕易將之交付他人使用。陳利男既持有上訴人簽發支票所用之印鑑
    章，並據以更改系爭支票之發票日，客觀上足使被上訴人相信上訴人已授權陳利
    男使用該印章，縱認陳利男未經授權持用該印章更改系爭支票之發票日，依民法
    第一百六十九條「由自己之行為表示以代理權授與他人者，對於第三人應負受權
    人責任」之規定，該更改發票日之行為，對上訴人亦生效力；而在票據上簽名者
    ，依票上所載文義負責，票據法第五條第一項規定甚明，上訴人自應依更改後之
    發票日負責，故而，上訴人辯稱其僅就原發票日負責云云，要無可採。
  (三)系爭支票之發票日經更改後分別為八十七年三月一日、同年月廿日，而上訴人係
    於八十七年六月十五日聲請核發支付命令，有聲請狀上本院受狀戳可憑，被上訴
    人訴請上訴人給付票款，未逾票據法第二十二條第一項所定一年時效期間，上訴
    人辯稱伊得對附表編號一支票為時效抗辯，拒絕付款云云，於法不合，自無足取
    。
七綜上所述，系爭支票為上訴人簽發，經陳利男背書轉讓予被上訴人，且上訴人應依
  更改後之發票日負責等情，均堪認定。又票據法第一百二十六條、第一百三十三條
  分別規定「發票人應照支票文義擔保支票之支付」、「執票人向支票債務人行使追
  索權時，得請求自為付款提示日起之利息，如無約定利率者，依年利六釐計算」，
  故被上訴人本於票據關係，請求上訴人給付票款一百五十萬元，及其中一百萬元自
  八十七年三月四日起，其中五十萬元自八十七年三月二十日起，均至清償日止，按
  年息百分之六計算利息之部分，即為有據，應予准許。原審判命上訴人給付，並依
  職權宣告假執行，均無違誤，上訴論旨猶執陳詞，指摘原判決不當，求予廢棄改判
  ，為無理由，應駁回其上訴。
八本件事證已臻明確，兩造其餘攻擊防禦方法及舉證，核與判決結果不生影響，不再
  逐一論述，併此敘明。
據上論結，本件上訴為無理由，依民事訴訟法第四百三十六條之一第三項、第四百四
十九條第一項、第七十八條，判決如主文。
中　　　華　　　民　　　國　　九十一　　年　　　三　　　月　　　八　　　日
　　　　　　　　　　　　　　　　　　　　　　民事第二庭審判長法官　丁蓓蓓
　　　　　　　　　　　　　　　　　　　　　　　　　　　　　　法官　黃雯惠
　　　　　　　　　　　　　　　　　　　　　　　　　　　　　　法官　陳婷玉
右為正本係照原本作成
本件當事人須以本判決適用法律顯有錯誤為上訴理由時，始得於本判決送達後廿日內
向本院提起上訴狀，如已於本判決宣示後送達前提起上訴者，應於判決送達後十日內
補具上訴理由（均按他造當事人之人數附繕本），並經本院許可後方得上訴最高法院
。
中　　　華　　　民　　　國　　九十一　　年　　　三　　　月　　　八　　　日
　　　　　　　　　　　　　　　　　　　　　　　　　　　法院書記官　王  儀
